臺灣臺北地方法院刑事判決　　　　　　　99年度易字第1014號
公　訴　人　臺灣臺北地方法院檢察署檢察官
被　　　告　賴麗宸
　　　　　　黃柄達
共　　　同
選任辯護人　財團法人法律扶助基金會陳智義律師
上列被告等因業務過失傷害案件，經檢察官提起公訴（98年度偵
字第9277號），本院判決如下：
    主  文
賴麗宸、黃柄達均無罪。
    理  由
一、公訴意旨略以：被告賴麗宸、黃柄達為夫妻，被告賴麗宸係
    領有中華民國技術士證之專業保母，自民國97年12月1 日起
    ，受告訴人林羿軒及廖敏妤之委託於每日8 時至19時之間，
    擔任林知德之褓母，為從事褓母業務之人。被告賴麗宸及黃
    柄達於98年2 月25日8 時30分至12時之期間，在其等位於臺
    北市○○區○○路452 號3 樓住處內，明知照顧嬰兒應隨時
    注意其情況，並應注意不能撞及嬰兒之頭部或過度搖晃嬰兒
    ，且當時被告賴麗宸及黃柄達僅照顧林知德及其子2 人，並
    無不能注意之情況，竟疏未注意，不慎撞及林知德之頭部，
    造成林知德受有頭部外傷併左側硬膜下出血、疑似嬰兒搖晃
    症候群之重傷害，因認被告賴麗宸涉犯刑法第284 條第2 項
    後段之業務過失致重傷罪嫌，被告黃柄達涉犯刑法第284 條
    第1 項後段之過失致重傷等語。
二、按犯罪事實應依證據認定之，無證據不得認定犯罪事實；不
    能證明被告犯罪者，應諭知無罪之判決，刑事訴訟法第154
    條第2 項、第301 條第1 項分別定有明文。又按事實之認定
    ，應憑證據，如未能發現相當證據，或證據不足以證明，自
    不能以推測或擬制之方法，以為裁判基礎；且認定犯罪事實
    所憑之證據，雖不以直接證據為限，間接證據亦包括在內；
    然而無論直接或間接證據，其為訴訟上之證明，須於通常一
    般之人均不致有所懷疑，而得確信其為真實之程度者，始得
    據為有罪之認定，倘其證明尚未達到此一程度，而有合理之
    懷疑存在時，即無從為有罪之認定，最高法院分別著有40年
    台上字第86號、76年台上字第4986號判例意旨可稽。再按告
    訴人之告訴，係以使被告受刑事訴追為目的，是其陳述是否
    與事實相符，仍應調查其他證據以資審認。最高法院52年臺
    上字第1300號判例意旨亦可資參照。
三、公訴人認被告賴麗宸涉有業務過失致重傷罪嫌、被告黃柄達
    涉有過失致重傷罪嫌，無非以告訴人即林知德之父林羿軒之
    指訴、證人即林知德之母廖敏妤、證人即林知德之外婆施雅
    玲、證人即臺北醫學大學附設醫院醫師葉健全、鄭泳松之證
    述、臺北醫學大學附設醫院診斷證明書及該院林知德之病歷
    影本、被告賴麗宸住處平面圖及照片15張、被告賴麗宸所為
    之保母日誌、林正宗婦產科廖敏妤生產病歷資料影本、通聯
    調閱查詢單及被告賴麗宸、黃柄達本身之供述等證據，為其
    所憑之論據。訊據被告賴麗宸、黃柄達固均不否認被告賴麗
    宸以擔任保母為業，自97年12月1 日起受告訴人及廖敏妤之
    託照顧渠等2 人之子林知德，廖敏妤於98年2 月25日上午8
    時30分許將林知德送至被告賴麗宸、黃柄達位於臺北市○○
    區○○路452 號3 樓住處交給被告賴麗宸照顧，斯時被告黃
    柄達亦身處該住處內，迄至同日中午12時許，被告賴麗宸見
    林知德身體發軟，即將林知德送往臺北醫學大學附設醫院急
    診，經治療後，林知德迄今受有左側大腦皮質及右側前額大
    腦皮質缺血性壞死合併水腦，腦性麻痺（右側肢體運動不良
    ，眼球運動失調）視覺障礙，語言及認知發展障礙，癲癇等
    傷害之事實，惟均堅決否認有何業務過失致重傷、過失致重
    傷之犯行，被告賴麗宸辯稱：（一）林知德在我家不是24小
    時托育，我不了解林知德在早上8 點半到我家之前，發生什
    麼狀況，當天早上9 點林知德喝完奶後，就持續在哭鬧，他
    一哭鬧我就安撫，安撫完他又哭鬧，一直循環，後來在中午
    12點時，我發現林知德全身軟軟的，就打電話問廖敏妤是否
    要將林知德送急診，但原因我真的不了解；（二）我一直有
    強調98年2 月25日早上是我跟黃柄達、我兒子還有林知德在
    家，沒有跟林知德的家人說過只有我一個人在家，案發後我
    沒有問過廖敏妤說孩子還有生命跡象嗎，我都是問小孩現在
    狀況怎麼樣；（三）我與吳宜樺連絡，是因為保母促進會有
    一張單子，說小孩送急診或什麼樣的狀況，要第一時間跟吳
    宜樺連絡，我將林知德送醫後，打電話給吳宜樺，跟她說小
    朋友有四肢軟軟的情形很奇怪，我送去北醫急診等語，被告
    黃柄達辯稱：案發當天我從凌晨3 點半至4 點半起，就在家
    中小孩房內睡覺，約中午12點我起床，走到客廳的時候，就
    看到我老婆賴麗宸抱林知德，跟我說小孩全身軟軟的、怪怪
    的，我就說趕快送醫院等語，被告賴麗宸、黃柄達共同選任
    之辯護人則辯護稱：（一）依證人鄭泳松醫師在偵查中之證
    詞提及「我看到電腦斷層林知德腦部有缺氧的情形，但目前
    的醫學無法判斷到底是幾小時，只能作大約在12小時內的判
    斷。」換言之，林知德之出血情況是否在被告於當日早上之
    8 時30分許開始照顧，即行發生大有疑慮；又依臺灣神經外
    科醫學會之回函，認為林知德並非嬰兒搖晃症候群，成因係
    以大小不等之頭部外傷為主，與之前證人鄭泳松、葉健全個
    人判斷係嬰兒搖晃症候群之病症不同，且神經外科醫學會認
    為林知德之病症為「急性硬腦膜下出血」，成因為頭部外傷
    ，此頭部外傷形成原因並非被告造成，而是在告訴人交林知
    德予被告賴麗宸前即存在，與被告無關，且「急性硬腦膜下
    出血」形成時間，有數小時、幾日之不同，如此由本鑑定亦
    無法證明林知德之傷來自於被告之傷害行為，且期間在98年
    2 月25日8 時30分至12時之間；另一鑑定機關放射線醫學會
    雖然認為是嬰兒搖晃症候群，但尚保留的認為是造成此出血
    的可能原因之ㄧ，就出血之時期，該鑑定報告認為至少有二
    個不同時期，但即使是較新近的出血，其出血時間可能在一
    週內，由此亦無法證明林知德出血之時間在98年2 月25日8
    時30分至12時；（二）雖證人施雅玲、廖元江均證稱被告賴
    麗宸詢問渠等「小孩還有救嗎」等語，惟另行問及證人施雅
    玲被告問其「小孩是否還有救」時，是否還有何人聽到，證
    人施雅玲稱「我忘記有何人聽。」是若當時尚有廖元江聽到
    ，廖元江作證時當會如是說，但廖元江卻未陳稱「被告亦有
    跟施雅玲如此詢問」，反過來說，若當時只有證人施雅玲在
    場聽聞，勢必會向廖元江陳述，但施雅玲亦未如此做，足見
    證人施雅玲所述不實，同樣的，證人廖元江亦未將被告賴麗
    宸詢問「小孩是否有救」事，告訴施雅玲，因施雅玲作證時
    ，亦未如此陳述，且證人2 人均在聽到被告賴麗宸陳述「小
    孩是否還有救時」的話語時，未再向被告追問「你為何要問
    小孩還有救嗎？」，亦即證人2 人就此之反應悖於常情，從
    而證人所述是否真實非無可疑；（三）被告賴麗宸與保險公
    司的吳宜樺連絡，原因在於「保母促進會」有發給一紙文件
    ，指示嬰兒若發生事故時，即應通知所屬單位、宜樺，文件
    內並附上手機號碼，案發當天被告賴麗宸與吳宜樺連絡，並
    無要吳宜樺辦理責任保險之出險，只是告訴吳宜樺林知德之
    情形而已等語。
四、經查：
  (一)被告賴麗宸以擔任保母為業，自97年12月1 日起受告訴人及
    廖敏妤之託照顧渠等2 人之子林知德，於98年2 月25日上午
    8 時30分，廖敏妤依約將林知德帶至被告賴麗宸位於臺北市
    ○○區○○路452 號3 樓住處，斯時被告賴麗宸之夫即被告
    黃柄達亦身處該住處內，迄至同日中午12時許，被告賴麗宸
    見林知德身體發軟，即於同日中午12時15分將林知德送至臺
    北醫學大學附設醫院急診，林知德於同日中午12時40分進入
    加護病房，並於同日下午2 時55分至晚上7 時10分接受腦部
    手術，經治療後，迄今受有左側大腦皮質及右側前額大腦皮
    質缺血性壞死合併水腦，腦性麻痺（右側肢體運動不良，眼
    球運動失調）視覺障礙，語言及認知發展障礙，癲癇等傷害
    之事實，為被告賴麗宸、黃柄達所不爭執，並與證人廖敏妤
    於本院審理時證述情節相符（見本院卷(一)第52頁正面、第53
    頁），且有保母在宅托兒契約、林知德相關病歷資料、臺北
    醫學大學附設醫院99年9 月13日診斷證明書（甲種）等在卷
    可證（見98年度他字第4025號卷第5 至7 頁，98年度偵字第
    9277號卷(一)第36至94頁，本院卷(一)第150 頁及外放卷）。
  (二)關於林知德上開病症之認定及原因發生之時間，證人即為林
    知德進行治療之醫師葉健全於99年4月21日本院審理時證稱
    ：林知德是從急診過來，送到加護病房是因為昏迷及抽筋，
    醫院的小兒神經疾病都是我負責的，我去看林知德後，先做
    緊急處置，先降腦壓、插管，並作緊急腦部影像攝影，因為
    判斷腦部可能有腫瘤或出血，就通知神經外科鄭泳松醫師，
    神經外科看過影像及病人的情況後，確定要儘速進行手術，
    清除血塊，所以是在當天中午或下午進行手術，之後就是由
    鄭泳松醫師負責腦部手術後相關治療，我負責林知德其他生
    理的穩定，經我與鄭醫師討論結果，認為林知德是嬰兒急性
    的腦出血，包含硬腦膜上及硬腦膜下的出血，導致林知德有
    腦部的水腫；經我們檢查後，認定林知德沒有自己出血的傾
    向（自身疾病產生）；從我們看到電腦斷層的影像，往前推
    1 到3 天是林知德出血的時間，也就是說出血可以在24小時
    內發生，也可以在72小時內發生等語（見本院卷(一)第48頁背
    面、第49頁背面），證人即為林知德進行治療之醫師鄭泳松
    於99年5 月3 日本院審理時證稱：當時我看到在林知德的左
    側硬腦膜下出血，而且瞳孔有放大的情形，表示腦壓很高，
    需要緊急做開顱手術，手術中的發現是左側硬腦膜下出血，
    也有看到腦部表層靜脈有破裂，併嚴重腦水腫，因為腦皮質
    部上面有硬腦膜，腦皮質與硬腦膜中間有靜脈，雙方相連，
    若嬰兒搖晃，靜脈會斷掉，就會出血，所以我們推論為嬰兒
    搖晃症候群；林知德硬腦膜下出血量為50cc，是屬於急性出
    血，依我的經驗，若造成嚴重腦水腫，且在開刀中血量及凝
    固的樣子，出血時間大約是12小時到24小時都有可能等語（
    見本院卷(一)第70頁正面、第71頁）。另經本院函請中華民國
    放射線醫學會鑑定結果為：「一、依2009年2 月26日下午1:
    30腦部電腦斷層攝影影像所見，林知德顱內有不同時期的硬
    腦膜下出血；『嬰兒搖晃症候群』是造成此出血的可能原因
    之ㄧ。二、該硬腦膜下出血包含至少兩個不同時期的血塊：
    （一）較陳舊的出血，出血時間應可能在數週以內，（二）
    較新近的出血，出血時間應可能在一週內。三、前述之硬腦
    膜下出血可造成本案件的臨床症狀；而此出血發生的時間，
    依腦部電腦斷層攝影像所見推斷如上述。…」等語，此有該
    會99年7 月7 日(99)放醫字第098 號函在卷可佐（見本院卷
    (一)第100 頁），及經本院函請臺灣神經外科醫學會鑑定結果
    為：「1.林知德於98年2 月25日於臺北醫學大學附設醫院之
    腦部電腦斷層檢查顯示為『瀰漫性急性硬腦膜下出血（或稱
    血腫），左側多於右側』，須接受緊急手術。其臨床表現為
    急性意識障礙合併左側瞳孔放大。2.一般而言，『嬰兒搖晃
    症候群』之腦部影像檢查多以『慢性硬腦膜下出血（或稱血
    腫）』來表現；臨床上多合併有抽蓄。林知德之臨床表現與
    影像檢查與典型之『嬰兒搖晃症候群』不太一致。建議以『
    瀰漫性急性硬腦膜下出血（或稱血腫）』作為診斷。三、嬰
    兒『急性硬腦膜下出血（或稱血腫）』之成因，一般以大小
    不等之頭部外傷為主（可以是無意間造成之嬰兒跌落，也可
    以是較大的外力造成。差異性可以很大）。形成之時間以數
    小時居多，雖然幾日也有可能。後者，病患應有漸進性症狀
    發生，再突然惡化。」等語，亦有該會99年7 月23日(99)神
    外醫慶字第073 號在卷可參（見本院卷(一)第103 頁）。嗣復
    經證人鄭泳松醫師於99年10月22日本院審理時證稱：「慢性
    硬腦膜下出血」與「瀰漫性急性硬腦膜下出血」之不同在於
    發生的時間性，一個是急性，一個是慢性，瀰漫性指的是出
    血的範圍很廣泛；就我個人經驗，嬰兒搖晃症候群通常是急
    性硬腦膜下出血，就林知德此個案而言，符合瀰漫性急性硬
    腦膜下出血；（就上開臺灣神經外科醫學會函文說明第2 點
    似乎與你剛才所述不同，有何意見？）因為嬰兒搖晃症候群
    ，每個醫師的經驗都十分有限，所以我剛才的陳述，就個人
    經驗而言，看到的嬰兒搖晃症候群大多以急性硬腦膜下出血
    表現為主，但是嬰兒搖晃症候群，另外一個診斷的依據是根
    據手術中的發現而定，本案的嬰兒在手術中發現有腦部表面
    靜脈斷裂的情形，且有急性硬腦膜下出血的發現，故由臨床
    與手術中的發現來推論，此個案屬於嬰兒搖晃症候群，另外
    所謂症候群的意思，表示它的臨床表現可能是多種的臨床表
    現，因為我在手術中看到的靜脈流血是相對大的靜脈流血，
    故短時間內可能造成較大的流血量，所以手術中發現的是急
    性硬腦膜下出血，但搖晃症候群也有可能斷裂的靜脈較小，
    以致於臨床的症狀表現相對慢性；（我們可以解釋嬰兒搖晃
    症候群可能以慢性硬腦膜下出血呈現，也可能以急性硬腦膜
    下出血呈現？）可以；根據出院病歷摘要第1 頁，在入院的
    病史部分，第一段是寫『此名男嬰沒有先天疾病或任何住院
    的歷史紀錄，這一次住院小孩子這個男嬰在早上的時候，有
    irritable ，也就是躁動的意思，在照顧的人安慰之後男嬰
    變得較安靜，這個情形持續大約10到20分鐘，照顧的人發現
    男嬰意識喪失，而且臉部慘白，之後便被送到急診轉到小兒
    加護病房』，故此病人在中午12點以前，已有腦部受傷的神
    經學症狀，指病人有持續呈現躁動的情形，但這個症狀有可
    能被不是醫療專業人員所忽略；（躁動的臨床表現為何？）
    嬰兒常見的情形是哭鬧、嘔吐、食慾不振、身體或肢體持續
    揮、擺的動作；嬰兒搖晃症候群可能會產生嬰兒軟趴趴的現
    象，在意識昏迷或呈現肢體軟趴趴的情形之前，常見的臨床
    神經學症狀，就是以躁動或相關症狀來作表現，當嬰兒軟趴
    趴的時候，就神經學症狀而言，是屬於相對嚴重的症狀；（
    如果嬰兒搖晃症候群的發生原因是發生在當天8 點半以前，
    在當天8 點半之後到嬰兒產生躁動之前，有無可能嬰兒的症
    狀看起來或看不出沒有異常的狀況？）有可能，因為就急性
    硬腦膜下出血而言，大多發生在受傷3 天之內，以此個案而
    言，個人推論應在8 到12小時之內，理由是手術中的發現是
    較大的靜脈出血，甚或發生的時間有可能在更短的時間內，
    但精確的時間無法判斷；（「搖晃所產生的靜脈斷裂」跟「
    小孩落地或遭外力毆打所產生的靜脈斷裂」臨床表現有無不
    同？）據病歷記載，病人頭部頭皮並無其他明顯外傷症狀，
    加上手術中發現腦部表面大靜脈有斷裂，且有急性硬腦膜下
    出血症狀，此個案的臨床判斷，推論是嬰兒搖晃症候群，因
    為若是遭外力撞擊後所致之硬腦膜下出血，應有其他頭皮之
    外傷或頭骨骨折；（「嬰兒搖晃症候群」指有可能是因為搖
    晃而產生或是導致？）對我而言嬰兒搖晃症候群的意思，就
    是懷疑他是搖晃而產生的：（如果徒手毆擊嬰兒，且沒有產
    生明顯外傷，是否可能造成「嬰兒搖晃症候群」？）有可能
    ，因為小孩子很脆弱，不是力量大小的問題，是加速、減速
    的問題，而產生拉扯的力量，跟外力的大小可能不成比例，
    因為有可能小小的搖晃，也會造成靜脈斷裂；（就中華民國
    放射醫學會上開函文說明第2 點，指出林知德硬腦膜下出血
    至少包含兩個不同時期的血塊，此部分有何意見？）影像上
    的判斷，並不能完全代表手術中的發現，也許此病患的影像
    上硬腦膜下出血有不同的出血成分，但手術中的發現只有急
    性硬腦膜下出血，可能解釋原因也許在照射頭部電腦斷層時
    ，當下依然有硬腦膜下急性出血，故可能在影像上呈現不同
    成分；林知德診斷證明書上所載頭部外傷，若要完整闡釋，
    指的是包括靜脈斷裂併硬腦膜下出血及頭部擦傷，病歷記載
    「在左側腦部有一個1 公分的擦傷」是指頭皮的外傷，是肉
    眼可見的；（林知德左側腦部1 公分的擦傷，有無可能是造
    成本案林知德嬰兒搖晃症候群的成因？）我無法判斷，因為
    擦傷跟腦出血可能是兩個獨立的事件，有可能，但因為擦傷
    很小，所以我沒有辦法判斷其相關性等語（見本院卷(一)第16
    1 至165 頁）。是臺灣神經外科醫學會鑑定結果固然認為本
    案林知德之病症乃瀰漫性急性硬腦膜下出血，而非嬰兒搖晃
    症候群，惟證人鄭泳松醫師嗣於本院作證時，已清楚闡釋依
    其手術中所見，林知德腦部表面靜脈斷裂，且有急性硬腦膜
    下出血之情形，頭皮又沒有明顯外傷，故判斷屬嬰兒搖晃症
    候群，而嬰兒搖晃症候群因斷裂靜脈的大小，會影響其症狀
    為急性或慢性硬腦膜下出血，本案林知德因斷裂靜脈較大，
    故判斷係屬急性硬腦膜下出血，核與證人葉健全醫師、中華
    民國放射線醫學會之認定一致，參以林知德於案發時僅係4
    個月大之嬰兒，腦部發育尚屬脆弱，除其左側頭皮有1 公分
    之擦傷外，未見有任何外傷，可見該擦傷應非跌落或受較大
    之外力所致，是堪認林知德臨床上所表現之嬰兒搖晃症候群
    應係因搖晃所致。又造成本案林知德硬腦膜下出血的原因估
    計發生在送醫前8 到12小時內，此業據證人鄭泳松證述如前
    ，甚至就出血之時間點，證人葉健全醫師認為係送醫前1 至
    3 天，臺灣神經外科醫學會認定係送醫前數小時至數日等更
    長之期間，觀之林知德係經其母廖敏妤於98年2 月25日8 時
    30分送至被告賴麗宸家中照護後，於同日12時15分送至臺北
    醫學院附設醫院急救，前此林知德則係於前晚即98年2 月24
    日晚上10時至11時間，在其外婆施雅玲位於臺北市○○○路
    ○段的住處由廖敏妤哄抱後入睡，廖敏妤約於翌日早上7 時
    45分叫林知德起床，由廖敏妤帶林知德於8 時15分出門前往
    被告賴麗宸上開住處等情，復據證人廖敏妤於本院審理時證
    述在卷（見本院卷(一)第53頁、第54頁背面），則於造成林知
    德嬰兒搖晃症候群之原因可能的發生時間內，林知德顯非僅
    在被告賴麗宸之住處內接受被告賴麗宸之照護，參以造成嬰
    兒搖晃症候群之成因並非需基於猛烈之外力撞擊（本案亦無
    證據證明林知德之頭部或身體曾受外力撞擊），輕微的搖晃
    亦可能造成，而拍哄搖晃嬰兒乃係安撫嬰兒之常見方式，身
    為保母之被告賴麗宸與照顧林知德之家人以此方式安撫林知
    德，應均非難以想像，本於罪疑惟輕原則，自難僅以於被告
    賴麗宸照顧林知德之期間內，林知德因身體發生異狀送醫急
    救，即對被告賴麗宸、黃柄達遽以業務過失致重傷或過失致
    重傷之罪名相繩。
  (三)另就被告賴麗宸於案發後與林知德家人間之互動過程中，是
    否曾向林知德之家人表示林知德於98年2 月25日在被告賴麗
    宸家中托育時，被告黃柄達不在家，以及案發後一再向林知
    德之家人詢問林知德是否還有救等語，而得據以推斷被告賴
    麗宸、黃柄達涉有業務過失致重傷犯行一節，證人施雅玲於
    本院審理時證稱：中午大約12點多時，我在家裡接到我女兒
    的電話，說林知德送北醫，我到急診室後，有看到被告賴麗
    宸，我要求她告訴我實情，但她不願意說，她說案發時家裡
    只有她跟她的小孩，沒有提到黃柄達，到了傍晚，林知德送
    進去做手術，賴麗宸有來，問我小孩是否還有救，我跟她說
    還在裡面；（你剛才說案發當天傍晚賴麗宸有問你「小孩還
    有救嗎？」，你有無覺得奇怪，為何她會這樣問你？）我當
    然覺得奇怪，為什麼來就問孩子還有救嗎？如果不是她摔傷
    的，她為什麼會問這句話，因為小孩才3 個多月，不會爬也
    不會走；（你有無問賴麗宸為何你問小孩還有救嗎？）沒有
    ，我沒有問，只是她問這句話，我記得很清楚；（你有無親
    眼見過廖元江與賴麗宸或黃柄達間的對話？）親眼沒有；（
    你剛才有說孫子送到北醫的當天傍晚，賴麗宸有問你小孩還
    有救嗎？她問你這句話的時候，還有無其他人聽到？）因為
    當時很混亂，有很多人在那裡，我們都在手術室外面等待，
    我忘記有何人聽到，因為是我跟賴麗宸的對話等語（見本院
    卷(一)第231 至233 頁），證人即林知德之外公廖元江於本院
    審理時證稱：我得知林知德急診送醫後，就到醫院的急診加
    護病房，在加護病房外面，我女兒告訴我賴麗宸是保母，我
    才過去跟賴麗宸交談，問為何會這樣，之後我與鄭醫師談完
    話後，我就跟賴麗宸說一定要說實話，我問賴麗宸當時家裡
    有幾個人，賴麗宸回答我只有她一個人，第二天在加護病房
    門口，賴麗宸講到案發當天她先生也在家，但之前她告訴我
    案發當天她只有一個人，所以我就很火大，我就問是不是妳
    先生摔的，她說她先生在睡覺，後續的幾天，我還有跟賴麗
    宸接觸，都在醫院加護病房門口，接觸過程中，賴麗宸問小
    孩有沒有救，我說你要說實話，他就有機會；賴麗宸幾乎每
    次見到我的時候，都會問小孩是否有救，但我沒有問賴麗宸
    為何要問小孩還有沒有救等語（見本院卷(一)第234 至235 頁
    ）。然被告賴麗宸辯稱：98年2 月25日當天我回答施雅玲的
    問題，我是說2 月25日中午黃柄達在家，我也沒有跟廖敏妤
    的爸爸說過案發當天黃柄達不在家；我曾跟施雅玲、宮廟的
    人及家暴中心的人說，案發當天黃柄達從房間出來，聽到我
    說小孩不對勁，而且黃柄達剛起床，這樣應該算是不在場吧
    ，我跟施雅玲講的時候，只有施雅玲一個人在場，而我跟宮
    廟的人及家暴中心的人講的時候，旁邊還有家屬；（為何你
    會回答施雅玲等人說「這樣黃柄達應該不在場吧」？）因為
    他們問我，我先生是否在場，我就說他就在睡覺，他是後來
    才起床的等語，是雖證人施雅玲、廖元江均證稱於案發當天
    被告賴麗宸均未向渠等提到當天早上被告黃柄達亦在家等語
    ，惟廖敏妤於案發當天將林知德交給被告賴麗宸托育後，一
    直到將林知德送往醫院之前，被告賴麗宸均將林知德放在屋
    內客廳，被告黃柄達則在小孩房內睡覺等情，業據被告賴麗
    宸供述明確，則自被告賴麗宸住處之平面圖以觀（見98年度
    偵字第9277號卷(一)第95頁），客廳與小孩房乃以牆面隔離之
    空間，是被告賴麗宸基於被告黃柄達於其照顧林知德時，均
    在另一房間內睡覺等情，而未於案發當日提及被告黃柄達也
    在場之辯詞，尚屬合理，況若被告賴麗宸真有為被告黃柄達
    掩飾過失致重傷犯行之意，又何必在案發後第二天即向林知
    德之家人提到被告黃柄達於98年2 月25日在家？是被告賴麗
    宸前揭所辯，堪以採信，被告賴麗宸曾向林知德之家人表示
    被告黃柄達於案發時不在場一節，尚不足以據為不利於被告
    賴麗宸、黃柄達之認定。另被告賴麗宸否認其有問證人施雅
    玲、廖元江「小孩還有救嗎？」等語，參以證人施雅玲、廖
    元江分別聽聞被告賴麗宸問渠等「小孩還有救嗎？」時，均
    無其他證人可資證明，故被告賴麗宸是否確曾問證人施雅玲
    、廖元江上開問題，難以證實；況縱然被告賴麗宸曾問證人
    施雅玲、廖元江「小孩還有救嗎？」等語，惟此係因林知德
    在被告賴麗宸家中托育時，因肢體癱軟而送醫院急診，之後
    又緊急動手術並持續在加護病房治療數日，被告賴麗宸主觀
    上不免產生林知德是否有生命危險之疑慮，始問「小孩還有
    救嗎」之語，尚非悖於常情，亦難以此據為不利於被告賴麗
    宸、黃柄達之認定。
  (四)被告賴麗宸為社團法人臺北市保母成長促進會的會員，依規
    定須投保保母公共意外責任保險，被告賴麗宸於98年2月25
    日將林知德送醫後，立即打電話給保險公司的吳宜樺等情，
    為被告賴麗宸所不爭執，且有社團法人臺北市保母成長促進
    會100年1月26日保成字第100003號函、被告賴麗宸之手寫筆
    記在卷可查（見本院卷(二)第5 頁、98年度偵字第9277號卷(一)
    第154 頁），而吳宜樺為大誠保險經紀人股份有限公司之業
    務經理，負責處理全臺灣的保母單位責任保險，該保險內容
    是指在保母托育小孩的地址執行職務時，保母因過失或疏忽
    造成小孩意外受傷或死亡，就保險金額內依保母應負法律責
    任協助保母理賠一節，並據證人吳宜樺於本院審理時證述明
    確（見本院卷(一)第237 頁），被告賴麗宸辯稱：我與吳宜樺
    連絡，是因為保母促進會有一張單子，說小孩送急診或什麼
    樣的狀況，要第一時間跟吳宜樺連絡等語，而依上開社團法
    人臺北市保母成長促進會之函文所附「保母責任保險專案說
    明函」所示，嬰幼兒發生事故時，保母之處理步驟依序為「
    急救、送醫、通知家長、所屬單位、宜樺…」一節，有該說
    明函附卷可考（見本院卷(二)第18頁），是被告賴麗宸上開所
    辯，尚屬有據，無法以被告賴麗宸將林知德送醫後，立即打
    電話給保險公司人員之舉動，據以作為不利於被告賴麗宸、
    黃柄達之認定，附此敘明。
五、綜上所述，本件檢察官所舉關於被告賴麗宸、黃柄達業務過
    失致重傷、過失致重傷犯行之證據，本院認均尚未達於通常
    一般之人均不致有所懷疑，而得確信其為真實之程度；此外
    復查無其他積極證據，足資證明被告賴麗宸、黃柄達有何公
    訴人所起訴之業務過失致重傷、過失致重傷犯行，既不能證
    明被告賴麗宸、黃柄達犯罪，核諸前揭說明，自應為被告賴
    麗宸、黃柄達無罪之諭知。
據上論斷，應依刑事訴訟法第301 條第1項，判決如主文。
本案經檢察官曹哲寧到庭執行職務。
中    華    民    國    100    年    3    月    29    日
                  刑事第十九庭  審判長法  官  李明益
                                      法  官  紀凱峰
                                      法  官  高若珊
上正本證明與原本無異。
如不服本判決應於收受送達後10日內向本院提出上訴書狀，並應
敘述具體理由；其未敘述上訴理由者，應於上訴期間屆滿後20日
內向本院補提理由書（均須按他造當事人之人數附繕本）「切勿
逕送上級法院」。告訴人或被害人如對於本判決不服者，應具備
理由請求檢察官上訴，其上訴期間之計算係以檢察官收受判決正
本之日期為準。
                                      書記官  林曉郁
中    華    民    國   100    年    3     月    29    日